【裁判字號】    89,重訴,227
【裁判日期】    890701
【裁判案由】    塗銷所有權移轉登記
【裁判全文】
臺灣臺中地方法院民事判決  八十九年度重訴字第二二七號
    原      告  戊○○
                丁○○○
                乙○○
                己○○
    右四人共同
    訴訟代理人  林益輝律師    住台中市○區○○街五九號
    複  代理人  丙○○        .
    被      告  庚○○        .
                甲○○        .
    右二人共同
    訴訟代理人  陳鴻謀律師    住台中市○區○○路一段一０六號二樓之三
右當事人間請求塗銷所有權移轉登記事件，本院判決如左：
    主      文
原告之訴駁回。
訴訟費用由原告負擔。
    事      實
甲、原告方面：
一、聲明：
    被告甲○○應將坐落台中市○區○○段二小段第一之九號、一之一五號土地，暨
    土地上建號第二七一、二七二、二七三號之建物即門牌號碼台中市○○路○段七
    十五、七十七號、台中市○○路二一八號房屋，於民國（下同）七十七年七月十
    九日以買賣為原因之所有權移轉登記予以塗銷。被告庚○○對上開土地建物於七
    十六年七月十七日以買賣為原因之所有權移轉登記塗銷。上開土地建物之所有權
    人名義應回復登記陳永盛名義。
二、陳述：
（一）坐落台中市○區○○段二小段第一之九號、一之一五號土地，暨土地上建號第
      二七一、二七二、二七三號之建物即門牌號碼台中市○○路○段七十五、七十
      七號、台中市○○路二一八號房屋（下稱系爭房地），本為原告之被繼承人陳
      水盛所有，因陳水盛與被告庚○○、甲○○三人通謀虛偽意思表示，於七十六
      七月十七日以買賣為原因將上開土地、建物先行移轉登記予被告庚○○名下，
      迄七十七年七月十九日再由與被告庚○○以買賣為原因將上開土地建物再行移
      轉登記予甲○○名下，而被告等之虛偽買賣有偽造文書之犯行，原告提出告訴
      後，業經臺灣臺中地方法院檢察署提起公訴，本院以八十八年易字第八二三號
      判處被告有期徒刑五月在案，並經臺灣高等法院臺中分院以八十八年上易字第
      二八五九號判決被告有罪確定在案。由此可稽，被告係因虛偽意思表示而登記
      為所有權人，按民法第八十七條規定表意人與相對人通謀而為虛偽意思表示者
      ，其意思表示為無效，故被告登記為所有權人既依無效之意思表示而登記，當
      亦為無效。且被告並無任何法律上之原因取得系爭土地、建物之所有權，且該
      登記既為無效，依不當得利之法律關係，原告當得訴請被告塗銷該所有權移轉
      登記。
（二）系爭土地、建物之移轉登記應予塗銷，恢復為陳水盛名義，然陳水盛已去世，
      其權利義務本應由其全體繼承人行使或承受，而其繼承人除原告四人外，另有
      陳家仁、陳美儒亦為繼承人，本件本應由全體繼承人一同起訴或被訴，當事人
      始為適格，然因陳美儒、陳家仁與被告為表兄弟姊妹關係，殊不可能與原告一
      同起訴，故僅以原告等四人起訴，此為合法並不違反當事人不適格之問題，併
      此敘明。
（三）對被告抗辯所為之陳述：否認被告與陳水盛間有贈與行為，雙方並無贈與之意
      思表示，且若有贈與之關係存在，陳水盛應直接登記在被告甲○○名下，而非
      登記在被告庚○○名下。
三、證據：提出土地登記謄本影本、建物登記謄本影本、戶籍登記簿謄本、戶口名簿
    影本、臺灣高等法院臺中分院八十八年度上易字第二八五九號刑事判決書影本等
    為証。
乙、被告方面：
一、聲明：原告之訴駁回。
二、陳述：
    按通謀虛偽意思表示，隱藏他項法律行為者，適用關於他項法律行為之規定，民
    法第八十七條第二項定有明文。查原告之被繼承人陳水盛於生前與被告甲○○同
    居長達廿八年，兩人育有一女陳美儒、一子陳家仁，而陳水盛生前為台中市地方
    聞人，為有名之日新戲院老板，擁有眾多之資產及不動產，惟因被告甲○○與陳
    水盛之婚外情不見容於陳家，而遭原告等排擠，陳水盛深感歉疚，故於晚年漸感
    體弱時，為思照顧被告甲○○及女兒陳美儒、兒子陳家仁日後之生活，恐被告甲
    ○○因無配偶之名份，在法律上無繼承權而無法分得任何財產，惟又恐原告等異
    議，乃思以買賣之方式輾轉移轉系爭土地房屋於被告甲○○名下，以掩原告等人
    之耳目，並將系爭不動產以買賣之方式移轉過戶等情告知原告，此為原告所自承
    ，足証陳水盛與被告庚○○、甲○○等雖輾轉為買賣之通謀虛偽意思表示，惟其
    實際隱藏著將系爭土地房屋以贈與之方式，最終之目的在由被告甲○○無償取得
    系不動產則無庸置疑，故鈞院八八年度易字第八二三號及台灣高等法院台中分院
    八十八年度上易字第二八五九號偽造文書案中，於判決書中認定陳水盛係為使被
    告甲○○取得系爭房地以照顧其日後生活，為掩人耳目，始虛偽以買賣之方式辦
    理移轉登記，實則隱藏著贈與行為，並不厭其詳地迭於判決理由中一再說明此一
    隱藏著贈與行為之事實。揆諸前揭說明，自應認有贈與行為之存在，而適用贈與
    之相關規定。是被告甲○○最終取得系房地之登記利益，係陳水盛有意識、有目
    的地增益其財產而受有該利益，其受有利益為有法律上之原因，原告主張不當得
    利，提起本件訴訟顯無理由。
三、證據：提出臺灣臺中地方法院檢察署八十七年度偵字第七五八七號案件八十七年
    四月二十四日訊問筆錄影本一份、本院八十八年易字第八二三號刑事判決影本一
    份。
    理      由
一、本件原告起訴主張系爭房地本為原告之被繼承人陳永盛所有，因陳水盛與被告庚
    ○○、甲○○三人通謀虛偽意思表示，於七十六七月十七日以買賣為原因將上開
    土地、建物先行移轉登記予被告庚○○名下，迄七十七年七月十九日再由與被告
    庚○○以買賣為原因將上開土地建物再行移轉登記予甲○○名下，上開買賣行為
    因通謀虛偽之意思表示而無效，被告自無取得系爭房地移轉登記之利益，原告爰
    依民法第一百七十九條不當得利之法律關係，請求被告等塗銷系爭房地之前開移
    轉登記，所有權人回復為陳水盛名義等語。被告則以被告甲○○與陳水盛生前同
    居長達廿八年，陳水盛晚年為思照顧被告甲○○及其二人所生之子女，為掩人耳
    目，始虛偽以買賣之方式辦理移轉登記，實則隱藏著贈與行為，被告甲○○最終
    取得系房地之登記利益，係陳水盛有意識、有目的地增益其財產而受有該利益，
    其受有利益為有法律上之原因，非不當得利等語，資為抗辯。
二、原告主張被告等與陳水盛間就系爭房地所成立之買賣關係，係通謀虛偽意思表示
    等情，提出臺灣高等法院臺中分院八十八年度上易字第二八五九號刑事判決書為
    證，且為被告等所不爭執，惟以通謀虛偽之買賣意思表示，隱藏贈與之真實法律
    行為抗辯。查依上開原告所提出之台灣高等法台中分院八八年度上易字第二八五
    九號刑事判決之理由欄內記載：「五、：：：：：：：：：：：：：：：：：：
    本件陳水盛所以將前開房地之所有權移轉登記予被告庚○○，係因要將之贈與被
    告甲○○，而為掩人耳目，所為之手法，：：：：：：：：：：：：：：：：：
    六、此外，庚○○之妻係藍張玉雲，其父張樹陣；其母為張周金造，核與甲○○
    之父母相同，而藍張玉雲又於戶口名簿上登記為長女，甲○○為五女，故庚○○
    為甲○○之姐夫，此有庚○○之戶口名簿影本及甲○○之戶籍謄本附卷可參，而
    甲○○對於其與陳水盛間之同居關係，且與陳水盛育有一子一女，為被告甲○○
    供承在卷，且被告甲○○於本院審理時尚供稱：當初係陳水盛說房子要過戶給伊
    ，伊亦不知到底什麼事，且當時辦理過戶之時，係陳水盛叫代書寫，才帶伊去辦
    公證，其目的是要給伊母女有一個保障等語。足認陳水盛當時先將前開房地以買
    賣為名移轉所有權與被告庚○○，再由被告庚○○於其後再以買賣為名移轉所有
    權與被告甲○○，不外係欲以此手續掩人耳目，以達其贈與上開房地與被告甲○
    ○之目的。七、又因本件係陳水盛欲將上開價值甚高之房地贈與被告甲○○，以
    照顧甲○○之生活，因恐陳水盛配偶與子女對此有意見，而以前開之方法掩人耳
    目，：：：：：：：：：：：：：：：：：：：：：：：：：：：：：：：。」
    等語，由上開判決內容可推陳水盛係為使被告甲○○取得系爭房地以照顧其日後
    生活，為掩人耳目，始虛偽以買賣之方式辦理移轉登記，實則隱藏著贈與行為，
    是被告甲○○最終取得系房地之登記利益，係陳水盛有意識、有目的地增益其財
    產而受有該利益，其受有利益為有法律上之原因，是被告所辯為有理由。
三、從而，原告依不當得利之法律關係，請求被告甲○○應將系爭房地於七十七年七
    月十九日以買賣為原因之所有權移轉登記予以塗銷。被告庚○○對上開土地建物
    於七十六年七月十七日以買賣為原因之所有權移轉登記塗銷。上開土地建物之所
    有權人名義應回復登記陳永盛名義，為無理由，應予駁回。
四、據上論結，原告之訴為無理由，依民事訴訟法第七十八條、第八十五條第一項前
    段，判決如主文。
中      華      民      國    八十九    年      七      月       廿一    日
                                  臺灣臺中地方法院民事第一庭
~B法      官  廖穗蓁
右為正本係照原本作成
如不服本判決，應於判決送達後二十日內，向本院提出上訴狀。
中      華      民      國    八十九    年      七      月       廿一    日
右正本證明與原本無異。
~B法院書記官


司法院資訊處製作；財團法人民間司法改革基金會備份。
